【裁判字號】    99,上訴,2439
【裁判日期】    991116
【裁判案由】    偽造文書
【裁判全文】
臺灣高等法院刑事判決                99年度上訴字第2439號
上  訴  人
即  被  告  甲○○
選任辯護人  黃志傑律師
            宋重和律師
            廖國欽律師
上列上訴人因偽造文書案件，不服臺灣板橋地方法院99年度訴字
第708號，中華民國99年5月20日第一審判決（起訴案號：臺灣板
橋地方法院檢察署98年度偵字第28319號），提起上訴，本院判
決如下：
    主  文
上訴駁回。
    事  實
一、甲○○為促使臺北縣板橋市○○路7弄之老舊社區住戶簽署
    同意書以參與榮座建設股份有限公司（址設臺北市○○○路
    ○段125號3樓，下稱榮座公司）所規劃之「臺北縣板橋市江
    子翠第二崁段98-23地號等筆土地都市更新事業計畫案」，
    藉以向榮座公司取得傭金，其明知未取得臺北縣板橋市莒光
    里（下稱莒光里）里長乙○○之同意或授權，竟基於行使偽
    造私文書之犯意，於民國98年9月初某日，在臺北縣永和市
    ○○路91巷47弄15號住處，指示不知情之其兒媳王芷鈺，冒
    用「莒光里里長：乙○○」名義，使用電腦設備繕打並列印
    ，製作「政府將協助派員為鄉親住戶舉辦都市更新改建計畫
    ，近日將派出本里（指莒光里）沈鄰長親訪為各位鄉親住戶
    解說相關事宜」等不實事項內容之宣傳單（下稱系爭宣傳單
    ）多張。旋於98年9月7日18時許，持內容虛偽不實之系爭宣
    傳單，至臺北縣板橋市○○路40巷7弄12號2樓拜訪不知情之
    莒光里第7鄰鄰長丁月裡，向丁月裡出示系爭宣傳單，嗣再
    由甲○○自己或由丁月裡陪同將系爭宣傳單向曾信雄等社區
    住戶發送，且由甲○○自己將之張貼在該社區之佈告欄或樓
    梯間牆壁等處而接續行使之，再向各住戶提供願意參與榮座
    公司所規劃上開都市更新計畫案之空白同意書，足使該社區
    住戶誤信莒光里里長乙○○支持並配合宣傳該都市更新計畫
    案，而生損害於乙○○之社會評價及該社區住戶對於是否同
    意參與榮座公司所規劃都市更新計畫案之合理判斷。嗣因乙
    ○○接獲里民反應，報警處理，始為警循線查悉上情。
二、案經乙○○訴由臺北縣政府警察局海山分局報請臺灣板橋地
    方法院檢察署檢察官偵查起訴。
    理  由
壹、證據能力部分：
一、證人即告訴人乙○○及證人丁月裡於偵查中向檢察官所為之
    陳述，屬被告  以外之人於審判外所為之陳述，為傳聞證據
    ，惟現階段刑事訴訟法規定檢察官代表國家偵查犯罪、實施
    公訴，依法其有訊問被告、證人及鑑定人之權，證人、鑑定
    人且須具結，而實務運作時，檢察官偵查中向被告以外之人
    所取得之陳述，原則上均能遵守法律規定，不致違法取供，
    是以，刑事訴訟法於92年2月6日修正時，即為兼顧理論與實
    務，以該法第15 9條之1第2項規定，除顯有不可信之情況者
    外，得為證據。查乙○○、丁月裡於偵查中經具結後向檢察
    官所為之陳述，既非檢察官不法取供而得，而其等當時所為
    陳述，尚無顯不可信之情況，並經本院於審判期日依法進行
    證據之調查、辯論，當事人於訴訟上程序權利，已受保障，
    其等於偵查中所為之證述，均有證據能力。
二、被告以外之人於審判外之陳述，雖不符合刑事訴訟法第159
    條之1至第159條之4之規定，但經當事人於審判程序同意作
    為證據，法院審酌該言詞陳述或書面陳述作成時之情況，認
    為適當者，亦得為證據；當事人、代理人或辯護人於法院調
    查證據時，知有第159條第1項不得為證據之情形，而未於言
    詞辯論終結前聲明異議者，視為有前項之同意；刑事訴訟法
    第159條之5第1項、第2項分別定有明文。檢察官、上訴人即
    被告甲○○及其辯護人對於本判決下列所引用之其他各項被
    告以外之人於審判外之陳述（含書面陳述），於本院準備程
    序時，均表示無意見而不予爭執，且迄至言詞辯論終結前亦
    未再聲明異議，本院審酌上開證據資料製作時之情況，尚無
    違法不當及證明力明顯過低之瑕疵之情形，依前述規定，認
    例外均具有證據能力，且經本院於審判期日依法進行證據之
    調查、辯論，當事人於訴訟上程序權利，已受保障。
貳、認定犯罪事實之證據及理由：
一、訊據被告固坦承伊確有於上揭時、地指示伊兒媳王芷鈺使用
    電腦設備繕打並列印系爭宣傳單多張，並持系爭宣傳單拜訪
    莒光里第7鄰鄰長丁月裡，向丁月裡出示系爭宣傳單，嗣再
    由被告自己或由丁月裡陪同將系爭宣傳單向曾信雄等社區住
    戶發送，且由被告自己將之張貼在該社區之佈告欄或樓梯間
    牆壁等處，再向各住戶提供願意參與榮座公司所規劃之「臺
    北縣板橋市江子翠第二崁段98-23地號等筆土地都市更新事
    業計畫案」等情不諱，惟矢口否認有何行使偽造私文書之犯
    行，辯稱：依臺北縣村里民大會暨基層建設座談會自治條例
    規定，在為蒐集民情、反映民意，並解決村（里）內重大問
    題等情形下，得召開村（里）民大會或基層建設座談會，以
    俾協助政令宣導事項或議決其他重要事項，另於推動村（里
    ）公共事務時，亦得召開基層建設座談會，甚且，如為村（
    里）執行之事項者，村（里）辦公處當應負責規劃、執行。
    據此里長乙○○對板橋市莒光里住民及被告本人負有宣導或
    製作傳達文書、文宣之義務而不履行，由被告代為製作，並
    將攸關住民權益之都市更新改建計畫事項傳達宣導予莒光里
    里民知悉，顯然絕無可能損於莒光里里長乙○○及該里里民
    之合法利益云云。
二、經查：
  (一)被告曾於上揭時、地指示其不知情之兒媳王芷鈺使用電腦設
    備繕打並列印系爭宣傳單多張，並持系爭宣傳單拜訪莒光里
    第7鄰鄰長丁月裡，向丁月裡出示系爭宣傳單，嗣再由被告
    自己或由丁月裡陪同將系爭宣傳單向曾信雄等社區住戶發送
    ，且由被告自己將之張貼在該社區之佈告欄或樓梯間牆壁等
    處，再向各住戶提供願意參與榮座公司所規劃之上開都市更
    新事業計畫案等情，已據被告供承在卷，核與證人丁月裡於
    偵查中及證人曾信雄於警詢時所述情節相符（見偵卷第30、
    15至16頁），並有宣傳單1紙、空白同意書2紙附卷可稽（見
    偵卷第18、34、35頁），此部分事實堪以認定。
  (二)按刑法上之偽造私文書罪，以無製作權人，冒用他人名義製
    作文書為成立要件。又偽造私文書，並不以同時在文書上偽
    造被冒用名義人之署押或印文為必要。如依所偽造私文書之
    形式及內容觀察，凡形式上足以表彰係特定名義人做成之文
    書，在內容上復為一定之意思或觀念之表示者，即足當之，
    最高法院97年度台上字第4400號判決意旨可資參照。查被告
    指示不知情之王芷鈺所製作之宣傳單，其內容載明：「各位
    莒光里鄉親住戶大家好為響應政府改善老舊社區之生活品質
    ，增進社區之繁榮發展，也為鄉親住戶車位難尋及老舊社區
    改善之問題，政府將協助派員為鄉親住戶舉辦都市更新改建
    計畫，近日將會派出本里沈鄰長親訪為各位鄉親住戶解說相
    關事宜，如有任何問題可洽（02）8252-XXXX、0932-XXX-XX
    X里長：乙○○，謝謝！」等語，單從形式上觀察，足以表
    彰係「莒光里里長：乙○○」所製作之文書，藉以向莒光里
    之老舊社區住戶宣揚都市更新計畫，亦即蘊含乙○○支持並
    配合宣傳都市更新計畫之意思或觀念甚灼，自屬私文書。
  (三)而乙○○未曾同意或授權被告製作、發送系爭宣傳單乙節，
    亦迭據證人乙○○於偵查及原審指證歷歷在卷足憑（見偵卷
    第29至30頁、原審卷第27至28頁），乙○○係莒光里之里長
    ，與被告素無怨隙，衡情當無甘冒偽證罪責，設詞誣陷被告
    之虞。又徵諸被告於警詢時供稱：「我半個月前有至莒光里
    辦公室拜訪過里長，請求幫忙我宣導都市改建計畫，里長（
    指乙○○）說他沒空，我跟里長說那我去拜託鄰長幫忙，當
    下里長回答我說：鄰長願意幫忙那是鄰長的事，與我無關」
    等語（見偵卷第7頁）；於檢察官偵查中供稱：「（問：戴
    里長是否授權你調查都市更新事項？）當時我親至里辦公室
    向里長（指乙○○）拜託，詳細時間忘記，我稱現有都市更
    新計畫，請里長與我合作對里建設有助益……戴里長表示很
    忙，但我表示對社區里民不熟無法推動，故我自行找鄰長丁
    （指丁月裡）協助。（問：故你並無取得戴里長授權？）是
    的，我沒有得到戴里長授權而向里民調查都市更新事項……
    （問：傳單上記載「沈鄰長親訪為各位鄉親住戶解說相關事
    宜」係何人要你如此記載？）此係我自己意思」等語（見偵
    卷第31頁），被告顯亦自承乙○○當時根本未曾表示願意支
    持被告提及之都市更新計畫案，遑論有同意或授權被告製作
    、發送系爭宣傳單之可言？參以宣傳單內容所載：「政府將
    協助派員為鄉親住戶舉辦都市更新改建計畫，近日將派出本
    里（指莒光里）沈鄰長為各位鄉親住戶解說相關事宜」等語
    ，均屬虛偽，足認乙○○之指訴真實可信，亦即被告當時確
    實未徵得乙○○之同意或授權，即擅自製作、發送系爭宣傳
    單無訛。
  (四)按刑法第210條之偽造私文書罪，祇須所偽造之私文書足以
    生損害於公眾或他人為已足，至公眾或他人是否因該私文書
    之偽造而實受損害，則非所問，此有最高法院33年上字第91
    6號判例意旨參照。本件被告未經乙○○之同意或授權，即
    擅自指示不知情之王芷鈺以「莒光里里長：乙○○」之名義
    製作「政府將協助派員為鄉親住戶舉辦都市更新改建計畫，
    近日將派出本里（指莒光里）沈鄰長親訪為各位鄉親住戶解
    說相關事宜」等不實事項內容之系爭宣傳單多張，並持系爭
    宣傳單拜訪莒光里第7鄰鄰長丁月裡，向丁月裡出示系爭宣
    傳單，嗣再由被告自己或由丁月裡陪同將系爭宣傳單向曾信
    雄等社區住戶發送，且由被告自己將之張貼在該社區之佈告
    欄或樓梯間牆壁等處，再向各住戶提供願意參與榮座公司所
    規劃之上開都市更新事業計畫案之空白同意書等情，已詳如
    前述，此舉顯足使該社區住戶誤信莒光里里長乙○○支持並
    配合宣傳該都市更新計畫案，而生損害於乙○○之社會評價
    及該社區住戶對於是否同意參與榮座公司所規劃都市更新計
    畫案之合理判斷至明，難謂不足以生損害於乙○○及社區住
    戶，自應以行使偽造私文書罪相繩，則被告辯稱：伊將攸關
    住民權益之都市更新改建計畫事項，傳達宣導予莒光里里民
    知悉，顯無可能損於里長乙○○及里民之合法利益云云，尚
    非可採。另被告復辯稱：被告已高齡72歲，僅國小肄業，又
    為中度聽障，難期待其能理解偽造文書罪於法律上之意涵，
    實欠缺不法意識，應免其刑事責任云云。然被告係為向榮座
    公司收取佣金，製作、發送系爭宣單以促使社區住戶參與榮
    座公司之都市更新事業計畫等情，業經被告於警詢時供承明
    確，並有名銜為「榮座公司中永和都更專案開發」之被告名
    片在卷可參（見偵卷第8、25頁），且其亦明知此項都市更
    新改建計畫攸關住民權益甚鉅，竟未經乙○○之同意或授權
    ，即擅自製作、發送系爭宣傳，主觀上顯有行使偽造私文書
    之故意，尚難僅因其年歲已長、學歷不高即遽認其主觀上無
    違法之意識，是被告前揭所辯，顯屬無據。
三、綜上所述，被告所辯，顯係事後圖卸刑責之詞，不足採信。
    本件事證已臻明確，被告犯行洵堪認定，應依法論科。
參、論罪科刑及駁回上訴之理由：
一、核被告所為，係犯刑法第216條、第210條之行使偽造私文書
    罪。其利用不知情之王芷鈺偽造私文書部分，係間接正犯，
    偽造後復持以行使，偽造之低度行為為行使之高度行為所吸
    收，不另論罪。被告偽造系爭宣傳單多張，嗣於密切接近之
    時、地，先向丁月裡出示，再由被告自己或由丁月裡陪同將
    該等宣傳單向曾信雄等社區住戶發送，且由被告自己將之張
    貼在該社區之佈告欄或樓梯間牆壁等處而行使之，侵害同一
    法益，各舉動之獨立性均極為薄弱，依一般社會健全觀念難
    以強行分離，各舉動不過為犯罪行為之一部分，顯係基於單
    一犯意接續所為，為接續犯，僅論以一罪。
二、原審以被告事證明確，並審酌被告前無犯罪科刑紀錄，有本
    院被告前案紀錄表可稽，素行非劣，惟其因圖自身利益，竟
    擅以乙○○之名義偽造宣傳單且行使之，對於被害人可能造
    成之損害程度，暨於法院審理時飾詞狡辯，未見悔意，犯罪
    後之態度欠佳等一切情狀，因而適用刑法第216條、第210條
    、第41條第1項前段、刑法施行法第1條之1第1項、第2項前
    段規定，對被告量處有期徒刑3月，如易科罰金，以新臺幣
    1千元折算1日。認事用法及量刑，均無不當，被告上訴猶執
    前詞否認犯行，為無理由，應予駁回。另被告迄未與告訴人
    乙○○達成民事上之和解，有本院公務電話查詢紀錄表附卷
    可考，則被告事後既未能彌補對被害人造成之損害，復無事
    證足認其確實已知所悔悟、有所反省，而無再犯之虞，自不
    宜遽予宣告緩刑，附此敘明之。
據上論斷，應依刑事訴訟法第368條，判決如主文。
本案經檢察官黃騰耀到庭執行職務。
中    華    民    國    99    年    11    月    16    日
                     刑事第五庭  審判長法  官  李英勇
                                       法  官  白光華
                                       法  官  崔玲琦
以上正本證明與原本無異。
如不服本判決，應於收受送達後10日內向本院提出上訴書狀，其
未敘述上訴之理由者並得於提起上訴後10日內向本院補提理由書
（均須按他造當事人之人數附繕本）「切勿逕送上級法院」。
                                       書記官  馬佳瑩
中    華    民    國    99    年    11    月    18    日
附錄本案論罪科刑法條全文：
中華民國刑法第216條
行使第210條至第215條之文書者，依偽造、變造文書或登載不實
事項或使登載不實事項之規定處斷。
中華民國刑法第210條
偽造、變造私文書，足以生損害於公眾或他人者，處5年以下有
期徒刑。

司法院資訊處製作；財團法人民間司法改革基金會備份。
